【裁判字號】    85,台上,795
【裁判日期】    850412
【裁判案由】    返還無權占有土地
【裁判全文】
最高法院民事判決                                八十五年度台上字第七九五號
    上  訴  人  南亞興業股份有限公司
    法定代理人  吳俊仁
    被 上訴 人  彰化高爾夫球場股份有限公司
    法定代理人  洪木村
    訴訟代理人  張良銘律師
右當事人間請求返還無權占有土地事件，上訴人對於中華民國八十四年九月四日台灣
高等法院台中分院第二審判決（八十四年度上字第三六號），提起上訴，本院判決如
左：
    主  文
上訴駁回。
第三審訴訟費用由上訴人負擔。
    理  由
本件上訴人主張：坐落彰化縣花壇鄉○○○段四之一號及五之一號土地係伊所有，被
上訴人未經伊同意於該土地上如原判決附圖（下稱附圖）所示Ｂ、Ｅ部分（下稱系
爭土地），舖設柏油路面，無權占用，爰本於所有權訴請返還等情，求為命被上訴人
將系爭土地上柏油路面剷除，並將該土地交還與伊之判決。
被上訴人則以：伊係經上訴人同意借用系爭土地供道路使用，並非無權占有等語，資
為抗辯。
原審斟酌全辯論意旨及調查證據之結果，以：上訴人公司於民國六十七年間之董事長
為吳鎮鑫，常務董事為楊慧雄、吳俊明，有股份有限公司變更登記事項卡影本可證，
而吳鎮鑫、吳俊明於被上訴人公司在六十七年間成立時，分別擔任被上訴人公司之常
務董事及監察人，亦有臺灣省政府建設廳六七建三字第八一四○六號函及附件影本在
卷足憑。復據證人即上訴人公司前常務董事楊慧雄結證略稱：「吳鎮鑫是吳俊仁之父
親，他二人發起高爾夫球場股份有限公司（按即被上訴人公司）」、「後來吳鎮鑫與
我商量，球場要從上訴人公司土地開路過去，這樣上訴人公司土地也會增值」、「提
議開（路）使用系爭土地為道路是在六十七、六十八年間，當時吳鎮鑫是上訴人公司
之董事長」、「當時沒有說用多久，路開下去就是永久要用」等語。稽之證人楊慧雄
迄今仍為上訴人公司股東，僅其持有之股份（不計其家屬）即達總股份十分之一以上
，與上訴人公司利害一致，應無偏袒被上訴人之虞，其證言堪足採信。再參以證人吳
鎮鑫同時為上訴人公司之董事長，及被上訴人公司發起人之一，且自承每週二次通行
系爭土地之道路至被上訴人球場打球，如未曾同意出借，自無歷時十餘載之久，迄不
表示異議之理等情，顯見上訴人公司已同意被上訴人借用系爭土地。至證人楊慧雄雖
稱：當時有說上訴人公司應可使用云云，無非言明上訴人亦可通行該道路，既未約定
以之為被上訴人使用系爭土地之對價，即非租賃，而屬使用借貸。是被上訴人抗辯系
爭土地係經上訴人同意借用，並非無權占有等語，即信而有徵，上訴人主張被上訴人
無權占有，訴請被上訴人剷除柏油路面交還土地，自屬無理由，為其心證之所由得。
因而維持第一審所為上訴人敗訴之判決，駁回其上訴，經核於法洵無違背。
查系爭土地係由上訴人同意被上訴人借貸使用，為原審確定之事實，而上訴人於第一
審係陳稱：「如認被上訴人有租約，我們在此以意思表示通知終止租約」，「以言詞
通知對造終止租約」（見一審卷八四及一○七頁背面），並未終止使用借貸關係，則
在上訴人未依法終止使用借貸關係前，即難謂被上訴人無權占有系爭土地。原審因而
為上訴人敗訴判決，並不違背法令。至原審其餘贅述理由之當否，不待申論。上訴論
旨，復就原審取捨證據、認定事實，暨解釋契約之職權行使，指摘其為不當，聲明廢
棄原判決，不能認為有理由。
據上論結，本件上訴為無理由。依民事訴訟法第四百八十一條、第四百四十九條第一
項、第七十八條，判決如主文。
中      華      民      國    八十五    年      四      月     十二     日
                              最高法院民事第六庭
                                  審判長法官  吳  啟  賓
                                        法官  洪  根  樹
                                        法官  謝  正  勝
                                        法官  劉  福  來
                                        法官  黃  熙  嫣
      右正本證明與原本無異
                                              書  記  官
中      華      民      國    八十五    年      四      月    二十二    日


司法院資訊處製作；財團法人民間司法改革基金會備份。
